ACORDAO-COMPLETO-2392743

ACÓRDÃO 832/2020 ATA 3/2020 - SEGUNDA CÂMARA

VISTA, relatada e discutida esta tomada de contas especial, instaurada em virtude de não comprovação da boa e regular gestão de recursos captados mediante incentivo fiscal da Lei Rouanet, em face de omissão no dever de prestar contas dos recursos destinados ao Pronac 09-6761 - "Coro Viva Voz".
ACORDAM os ministros do Tribunal de Contas da União, reunidos em sessão da 2ª Câmara, ante as razões expostas pela relatora, e com fundamento nos arts. 1º, inciso I, 12, § 3º, 16, inciso III, alíneas "a" e "c" e § 3º, 19, 23, inciso III, 26, 28, incisos I e II, e 57 da Lei 8.443/1992 c/c os arts. 214, inciso III, alínea "a", e 215 a 217 do Regimento Interno, em: 
9.1. julgar irregulares as contas da Atual Assessoria e Consultoria Ltda. e de Eliana Aparecida de Almeida;
9.2. condená-las, solidariamente, ao recolhimento aos cofres do Fundo Nacional de Cultura dos débitos indicados a seguir, atualizados monetariamente e acrescidos de juros de mora das datas indicadas até o pagamento:
	DATA
	VALOR (R$) 

	26/4/2010
	20.000,00

	1/7/2010
	100.000,00

	15/12/2010
	10.000,00

	30/12/2010
	20.800,00

	18/7/2011
	50.000,00

	29/7/2011
	50.000,00

9.3. aplicar-lhes multas individuais de R$ 150.000,00 (cento e cinquenta mil reais) , a serem recolhidas aos cofres do Tesouro Nacional com atualização monetária calculada da data deste acórdão até o pagamento, se efetuado após o vencimento do prazo abaixo estipulado;
9.4. fixar prazo de 15 (quinze) dias, a contar das notificações, para comprovação, perante o Tribunal, do recolhimento das dívidas acima imputadas;
9.5. autorizar a cobrança judicial das dívidas, caso não atendidas as notificações;
9.6. autorizar o pagamento das dívidas em até 36 (trinta e seis) parcelas mensais consecutivas, caso venha a ser solicitado pelas responsáveis antes do envio do processo para cobrança judicial;
9.7. fixar o vencimento da primeira parcela em 15 (quinze) dias, a contar do recebimento das notificações, e o das demais a cada 30 (trinta) dias, com incidência dos respectivos encargos legais sobre o valor de cada parcela; 
9.8. alertar às responsáveis que a inadimplência de qualquer parcela acarretará vencimento antecipado do saldo devedor;
9.9. dar ciência desta deliberação ao procurador-chefe da Procuradoria da República no Estado de São Paulo.

Tomada de contas especial, instaurada em virtude da não comprovação da boa e regular gestão de recursos captados mediante incentivo fiscal da Lei Rouanet, em face de omissão no dever de prestar contas de recursos destinados a projeto.

Segunda Câmara

entidades e órgãos do Governo do Estado de São Paulo.

3. Responsáveis: Atual Assessoria e Consultoria Ltda. (CNPJ 96.499.231/0001-60) e Eliana Aparecida de Almeida (CPF XXX.178.938-XX).

13.1. Ministros presentes: Augusto Nardes (na Presidência), Aroldo Cedraz, Raimundo Carreiro e Ana Arraes (Relatora).

ANA ARRAES

Adoto como relatório a instrução da unidade técnica, a qual contou com a anuência de seus dirigentes e do Ministério Público junto ao TCU:
"INTRODUÇÃO
1.	Cuidam os autos de tomada de contas especial instaurada pelo Ministério da Cultura - MinC, em desfavor da Atual Assessoria e Consultoria Ltda. (CNPJ 96.499.231/0001-60) , e de sua dirigente, a Sra. Eliana Aparecida de Almeida (CPF XXX.178.938-XX) , em virtude da não comprovação da boa e regular gestão dos recursos captados mediante incentivo fiscal da 'Lei Rouanet', em face da omissão no dever de prestar contas dos recursos destinados ao Pronac 09-6761 - 'Coro Viva Voz', que visava à formação do Coro Viva Voz, constituído por jovens com idade variando entre 14 e 24 anos, conforme descrição constante da peça 7, p. 1.
HISTÓRICO
2.	Foi autorizada a captação de valores de apoio no total de R$ 477.580,37, no período de 7/4/2010 a 31/12/2011 (peça 16, p. 1) , recaindo o prazo para prestação de contas em 30/1/2012, conforme art. 75, §§ 1º e 2 da Instrução Normativa nº 1/2013 do MinC, a qual prevê o prazo máximo de trinta dias após o término do prazo de execução de um projeto para serem prestadas as contas.
3.	Do total autorizado, foi captado pelo proponente R$ 250.800,00, conforme recibos de captação, de acordo com as seguintes informações:
	Recibo
	Data da captação
	Valor (R$) 
	Recibo mecenato/extrato
	Crédito em conta
	Extrato

	1
	26/4/2010
	20.000,00
	Peça 7, p. 55
	26/4/2010
	Peça 7, p. 52

	2
	30/4/2010
	100.000,00
	Peça 7, p. 56
	1/7/2010
	Peça 7, p. 52

	3
	14/12/2010
	10.000,00
	Peça 7, p. 84
	15/12/2010
	Peça 7, p. 87

	4
	30/12/2010
	20.800,00
	Peça 7, p. 93
	-
	-

	5
	18/7/2011
	50.000,00
	Peça 7, p. 97
	18/7/2010
	Peça 7, p. 98

	6
	29/7/2011
	50.000,00
	Peça 7, p. 104
	29/7/2011
	Peça 7, p. 105

		Total
	250.800,00
	-
	-
	-

4.	Devido à ocorrência de bloqueios judiciais na conta de captação, a Consultoria Jurídica do Ministério da Cultura propôs, por meio do Parecer 867/2011/CONJUR-MinC/CGU/AGU, o cancelamento do projeto cultural e a notificação da proponente para que apresentasse a prestação de contas final (peça 7, p. 143) .
5.	Desta forma, notificou-se a Atual Assessoria e Consultoria Ltda. por meio dos Ofícios 8010 e 8561/2011, de 7 e 26/10/2011, respectivamente, para que restituísse todos os valores captados e não utilizados, bem como apresentasse a prestação de contas final (peça 7, p. 145-148; 150-151; 153-154) . Os termos dos ofícios foram reiterados por mensagem eletrônica (peça 7, p. 152) .
6.	Em resposta às notificações, informou que estava adotando as medidas para desbloquear os recursos que estavam na conta captação (peça 7, p. 155-156) , requisitando que o processo não fosse cancelado. Não apresentou documentos relativos à prestação de contas, conforme solicitado.
7.	Na Nota Técnica 526/2011-CGAA/DIC/SEFIC/MINC (peça 7, p. 181-189) , o Ministério concluiu novamente pela necessidade de recolhimento dos valores captados e da apresentação da prestação de contas final, uma vez que (peça 7, p. 188) : 'praticamente 20% dos recursos captados foram bloqueados judicialmente (...) sem que a proponente tenha obtido sucesso na reversão da situação, seja em virtude do desbloqueio judicial ou a recomposição dos valores por meio de recursos próprios'. Assim, requisitou-se à Sra. Eliana Aparecida de Almeida e à Atual Assessoria e Consultoria Ltda. que fosse apresentada a prestação de contas final do projeto, por meio do Ofício 9699/2011, de 15/12/2011, dos (peça 7, p. 190-191) , do qual tomaram conhecimento (peça 7, p. 194) .
8.	Diante da não apresentação da prestação de contas e da consequente não demonstração da boa e regular gestão dos recursos repassados, assim como a não devolução dos recursos, instaurou-se o presente processo. Nesse sentido, no Relatório de TCE 16/2017 (peça 16) , concluiu-se que o prejuízo importava no valor histórico de R$ 250.800,00, imputando-se a responsabilidade solidária à Atual Assessoria e Consultoria Ltda. (CNPJ 96.499.231/0001-60) , e a sua dirigente, Sr. Eliana Aparecida de Almeida (CPF XXX.178.938-XX) .
9.	O Relatório de Auditoria 910/2018, da Controladoria-Geral da União (CGU) , ratificou o posicionamento do Tomador de Contas (peça 18) . Após serem emitidos o Certificado de Auditoria, o Parecer do Dirigente e o Pronunciamento Ministerial (peças 17 e 19) , o processo foi remetido a esse Tribunal.
10.	No âmbito deste Tribunal, foi lavrada a instrução inicial à peça 21, que concluiu pela necessidade de realizar citação e audiência dos responsáveis, da seguinte maneira:
27.	Diante do exposto, submetem-se os autos à consideração superior, propondo:
27.1.	realizar a CITAÇÃO solidária de Atual Assessoria e Consultoria Ltda. (CNPJ 96.499.231/0001-60) e Eliana Aparecida de Almeida (CPF XXX.178.938-XX) , com fundamento nos arts. 10, § 1º, e 12, incisos I e II, para que, no prazo de quinze dias, apresentem alegações de defesa e/ou recolham, aos cofres do Fundo Nacional de Cultura, as quantias abaixo indicadas, atualizadas monetariamente a partir das respectivas datas de ocorrência até o efetivo recolhimento, abatendo-se, na oportunidade, as quantias eventualmente ressarcidas, na forma da legislação em vigor, em decorrência da irregularidade descrita abaixo:
a) Irregularidade: não comprovação da boa e regular gestão dos recursos captados com amparo no Pronac 09-6761, decorrente da omissão no dever de prestar contas dos valores transferidos;
b) Dispositivos violados: arts. 37, caput, e 70, parágrafo único, da Constituição Federal; art. 93 do Decreto-Lei 200/67; art. 71, §1 da Instrução Normativa 1/2012 do MinC; art. 75, §§ 1º e 2 da Instrução Normativa nº 1/2013 do MinC;
c) Conduta: omitir-se no dever de prestar contas dos recursos captados com amparo no Pronac 09-6761, quando deveria tê-lo feito até 30/1/2012;
d) Nexo de causalidade: a conduta descrita impediu o estabelecimento do nexo causal entre as possíveis despesas efetuadas com os recursos recebidos no âmbito do projeto Pronac 09-6761, gerando uma presunção de dano ao erário no valor total captado no âmbito do Projeto;
e.1) Culpabilidade da responsável pessoa jurídica: não há excludentes de ilicitude, de culpabilidade e de punibilidade; é razoável supor que a entidade, por meio dos seus dirigentes, tinha consciência da ilicitude de sua conduta; era exigível da organização, por meio das decisões de seus dirigentes, conduta diversa da praticada, qual seja, apresentar a prestação de contas final no prazo e forma devidos, comprovando a boa e regular aplicação dos recursos;
e.2) Culpabilidade do responsável pessoa física: não há excludentes de ilicitude, de culpabilidade e de punibilidade; é razoável supor que a responsável tinha consciência da ilicitude de sua conduta; era exigível conduta diversa da praticada, qual seja, desincumbir-se do seu dever por meio da apresentação da prestação de contas no prazo e forma devidos; 
f) Valor original do débito e data:
	DATA
	VALOR (R$) 

	26/4/2010
	20.000,00

	1/7/2010
	100.000,00

	15/12/2010
	10.000,00

	30/12/2010
	20.800,00

	18/7/2011
	50.000,00

	29/7/2011
	50.000,00

g) Valor do débito atualizado até 8/5/2019: R$ 406.320,95;
27.2.informar aos responsáveis solidários que, caso venham a ser condenadas pelo Tribunal, os débitos ora apurados serão acrescidos de juros de mora, nos termos do § 1º do art. 202 do RI/TCU;
27.3.esclarecer às responsáveis solidárias, em obediência ao art. 12, § 2º, da Lei 8.443/1992, e ao art. 12, inciso VI, da Resolução TCU 170/2004, que o recolhimento tempestivo do débito somente saneará o processo caso seja reconhecida a sua boa-fé e não se constate outra irregularidade nas contas;
27.4.realizar a AUDIÊNCIA de Eliana Aparecida de Almeida (CPF XXX.178.938-XX) , dirigente da Atual Assessoria e Consultoria Ltda. (CNPJ 96.499.231/0001-60) , com fundamento nos arts. 10, § 1º, e 12, incisos I e III, da Lei 8.443/1992, c/c o art. 202, incisos I e III, do RI/TCU, para que, no prazo de quinze dias, apresente razões de justificativa quanto à omissão no dever de prestar contas dos recursos captados com amparo no Pronac 09-6761, cujo prazo se encerrou em 30/1/2012;
a) Irregularidade: não cumprimento do prazo originalmente estipulado para prestação de contas no âmbito do projeto Pronac 09-6761;
b) Dispositivos violados: arts. 37, caput, e 70, parágrafo único, da Constituição Federal; art. 93 do Decreto-Lei 200/67; art. 71, §1 da Instrução Normativa 1/2012 do MinC; art. 75, §§ 1º e 2 da Instrução Normativa nº 1/2013 do MinC;
c.) Conduta: descumprir o prazo originalmente estipulado para prestação de contas dos recursos federais captados com amparo no Pronac 09-6761, que se encerrou em 30/1/2012;
d) Nexo de causalidade: a conduta adotada impediu de se comprovar o nexo entre o objeto pactuado no convênio e os recursos destinados a esse ajuste, de modo que se caracterizou a impossibilidade de se aferir a boa e regular gestão dos recursos captados com amparo no Pronac 09-6761;
e) Culpabilidade: não há excludentes de ilicitude, de culpabilidade e de punibilidade; é razoável supor que a responsável tinha consciência da ilicitude de sua conduta; era exigível conduta diversa da praticada, qual seja, desincumbir-se do seu dever por meio da apresentação da prestação de contas no prazo e forma devidos;
11.	Em cumprimento ao pronunciamento da unidade (peça 23) , de 16/5/2019, foram efetuada as citações e audiência dos responsáveis.
12.	Transcorrido o prazo regimental, os responsáveis permaneceram silentes, devendo ser considerados revéis, nos termos do art. 12, §3º, da Lei 8.443/1992.
EXAME TÉCNICO
13.	Preliminarmente, cumpre tecer breves considerações sobre a forma como são realizadas as comunicações processuais no TCU. A esse respeito, destacam-se o art. 179, do Regimento Interno do TCU (Resolução 155, de 4/12/2002) e o art. 4º, inciso III, § 1º, da Resolução TCU 170, de 30 de junho de 2004, in verbis:
Art. 179. A citação, a audiência ou a notificação, bem como a comunicação de diligência, farse-ão:
I - mediante ciência da parte, efetivada por servidor designado, por meio eletrônico, fac-símile, telegrama ou qualquer outra forma, desde que fique confirmada inequivocamente a entrega da comunicação ao destinatário;
II - mediante carta registrada, com aviso de recebimento que comprove a entrega no endereço do destinatário;
III - por edital publicado no Diário Oficial da União, quando o seu destinatário não for localizado
 (...) 
Art. 3º As comunicações serão dirigidas ao responsável, ou ao interessado, ou ao dirigente de órgão ou entidade, ou ao representante legal ou ao procurador constituído nos autos, com poderes expressos no mandato para esse fim, por meio de:
I - correio eletrônico, fac-símile ou telegrama;
II - servidor designado;
III - carta registrada, com aviso de recebimento;
IV - edital publicado no Diário Oficial da União, quando o seu destinatário não for localizado, nas hipóteses em que seja necessário o exercício de defesa'.
Art. 4º. Consideram-se entregues as comunicações:
I - efetivadas conforme disposto nos incisos I e II do artigo anterior, mediante confirmação da ciência do destinatário;
II - realizadas na forma prevista no inciso III do artigo anterior, com o retorno do aviso de recebimento, entregue comprovadamente no endereço do destinatário;
III - na data de publicação do edital no Diário Oficial da União, quando realizadas na forma prevista no inciso IV do artigo anterior.
§ 1º O endereço do destinatário deverá ser previamente confirmado mediante consulta aos sistemas disponíveis ao Tribunal ou a outros meios de informação, a qual deverá ser juntada ao respectivo processo.
 (...) 
14.	Bem se vê, portanto, que a validade da citação via postal não depende de que o aviso de recebimento seja assinado pelo próprio destinatário da comunicação, o que dispensa, no caso em tela, a entrega do AR em 'mãos próprias'. A exigência da norma é no sentido de o Tribunal verificar se a correspondência foi entregue no endereço correto, residindo aqui a necessidade de certeza inequívoca. 
15.	Não é outra a orientação da jurisprudência do TCU, conforme se verifica dos julgados a seguir transcritos:
São válidas as comunicações processuais entregues, mediante carta registrada, no endereço correto do responsável, não havendo necessidade de que o recebimento seja feito por ele próprio (Acórdão 3648/2013-TCU-Segunda Câmara, Relator Ministro JOSÉ JORGE) ;
É prescindível a entrega pessoal das comunicações pelo TCU, razão pela qual não há necessidade de que o aviso de recebimento seja assinado pelo próprio destinatário. Entregandose a correspondência no endereço correto do destinatário, presume-se o recebimento da citação. (Acórdão 1019/2008-TCU-Plenário, Relator Ministro BENJAMIN ZYMLER) ;
As comunicações do TCU, inclusive as citações, deverão ser realizadas mediante Aviso de Recebimento - AR, via Empresa Brasileira de Correios e Telégrafos, bastando para sua validade que se demonstre que a correspondência foi entregue no endereço correto. (Acórdão 1526/2007-TCU-Plenário, Relator Ministro AROLDO CEDRAZ) .
16.	A validade do critério de comunicação processual do TCU foi referendada pelo Supremo Tribunal Federal, nos termos do julgamento do MS-AgR 25.816/DF, por meio do qual se afirmou a desnecessidade da ciência pessoal do interessado, entendendo-se suficiente a comprovação da entrega do 'AR' no endereço do destinatário:
EMENTA: AGRAVO REGIMENTAL. MANDADO DE SEGURANÇA. DESNECESSIDADE DE INTIMAÇÃO PESSOAL DAS DECISÕES DO TRIBUNAL DE CONTAS DA UNIÃO. ART. 179 DO REGIMENTO INTERNO DO TCU. INTIMAÇÃO DO ATO IMPUGNADO POR CARTA REGISTRADA, INICIADO O PRAZO DO ART. 18 DA LEI nº 1.533/51 DA DATA CONSTANTE DO AVISO DE RECEBIMENTO. DECADÊNCIA RECONHECIDA. AGRAVO IMPROVIDO.
O envio de carta registrada com aviso de recebimento está expressamente enumerado entre os meios de comunicação de que dispõe o Tribunal de Contas da União para proceder às suas intimações.
O inciso II do art. 179 do Regimento Interno do TCU é claro ao exigir apenas a comprovação da entrega no endereço do destinatário, bastando o aviso de recebimento simples.
17.	No caso vertente, a citação de cada um dos responsáveis se deu em endereços provenientes de pesquisas de endereços realizadas pelo TCU nos sistemas CPF e CNPJ da Receita (vide parágrafo 11 acima) , de forma bastante zelosa. A entrega dos ofícios citatórios nesses endereços ficou comprovada.
18.	Nos processos do TCU, a revelia não leva à presunção de que seriam verdadeiras todas as imputações levantadas contra os responsáveis, diferentemente do que ocorre no processo civil, em que a revelia do réu opera a presunção da verdade dos fatos narrados pelo autor. Dessa forma, a avaliação da responsabilidade do agente não pode prescindir da prova existente no processo ou para ele carreada. 
19.	Ao não apresentar sua defesa, o responsável deixou de produzir prova da regular aplicação dos recursos sob sua responsabilidade, em afronta às normas que impõem aos gestores públicos a obrigação legal de, sempre que demandados pelos órgãos de controle, apresentar os documentos que demonstrem a correta utilização das verbas públicas, a exemplo do contido no art. 93 do Decreto-Lei 200/67: 'Quem quer que utilize dinheiros públicos terá de justificar seu bom e regular emprego na conformidade das leis, regulamentos e normas emanadas das autoridades administrativas competentes.' 
20.	Mesmo as alegações de defesa não sendo apresentadas, considerando o princípio da verdade real que rege esta Corte, procurou-se buscar, em manifestações dos responsáveis na fase interna desta Tomada de Contas Especial, se havia algum argumento que pudesse ser aproveitado a seu favor. 
21.	Conforme se verificam dos autos, os responsáveis compareceram na fase interna da TCE, todavia, apenas o fizeram para informar que estavam adotando medidas para desbloquear os recursos que estavam na conta captação (peça 7, p. 155-156) , requisitando que o processo não fosse cancelado. Não apresentaram a documentação da prestação de contas final ou qualquer outro documento que possa a ser usado em análise a seu favor. Dessa forma, os argumentos apresentados na fase interna não elidem as irregularidades apontadas.
22.	Vale ressaltar que a pretensão punitiva do TCU, conforme Acórdão 1441/2016-TCU-Plenário, que uniformizou a jurisprudência acerca dessa questão, subordina-se ao prazo geral de prescrição indicado no art. 205 do Código Civil, que é de 10 anos, contado da data de ocorrência da irregularidade sancionada, nos termos do art. 189 do Código Civil, sendo este prazo interrompido pelo ato que ordenar a citação, a audiência ou a oitiva do responsável. No caso em exame, não ocorreu a prescrição, uma vez que a omissão da prestação de contas ocorreu em 1/2/2012 e o ato de ordenação da citação ocorreu em 16/5/2019.
23.	Em se tratando de processo em que a parte interessada não se manifestou acerca das irregularidades imputadas, não há elementos para que se possa efetivamente aferir e reconhecer a ocorrência de boa-fé na conduta dos responsáveis, podendo este Tribunal, desde logo, proferir o julgamento de mérito pela irregularidade das contas, conforme nos termos dos §§ 2º e 6º do art. 202 do Regimento Interno do TCU. (Acórdão 2064/2011-TCU-Primeira Câmara (relator: Ubiratan Aguiar) , 6.182/2011-TCU-1a Câmara (relator: Weber de Oliveira) , 4.072/2010-TCU-1a Câmara (Relator: Valmir Campelo) , 1.189/2009-TCU-1a Câmara (Relator: Marcos Bemquerer) , 731/2008-TCU-Plenário (Relator: Aroldo Cedraz) .
24.	Dessa forma, os responsáveis devem ser considerados revéis, nos termos do art. 12, §3º, da Lei 8.443/1992, devendo as contas serem julgadas irregulares, condenando-os solidariamente ao débito apurado e aplicando-lhes a multa prevista no art. 57 da Lei 8.443/1992.
25.	Ainda, tendo em vista que a Sra Eliana Aparecida de Almeida, ao não cumprir o prazo originalmente estipulado para prestação de contas do projeto, praticou grave infração à norma regulamentar, deveria também ser aplicada a ela a multa prevista no art. 58, inciso II da Lei 8.443/1992.
26.	Todavia, quanto à possibilidade de aplicação cumulativa das multas dos arts. 57 e 58, inciso II, da Lei 8.443/92, ainda que seja adequada a realização de citação e audiência do responsável, por força do disposto no art. 209, §4º, do RI/TCU, o Tribunal reconhece que existe relação de subordinação entre as condutas de 'não comprovação da aplicação dos recursos devido à omissão em prestar contas' e de 'não cumprimento do prazo para prestar contas', sendo a primeira consequência da segunda, o que enseja, na verificação das duas irregularidades, a aplicação da multa do art. 57, com o afastamento da multa do art. 58, inciso II, em atenção ao princípio da absorção (Acórdão 9579/2015-TCU-Segunda Câmara, Relator Vital do Rêgo; Acórdão 2469/2019-TCU-Primeira Câmara, Relator Augusto Sherman) .
27.	Conforme leciona Cezar Bitencourt (Tratado de Direito Penal: parte geral - 8 Ed. - São Paulo: Saraiva, 2003. Pg.565) , na absorção, ' (...) a pena do delito mais grave absorve a pena do delito menos grave, que deve ser desprezada'. No caso concreto, a 'omissão no dever de prestar contas', embora seja uma irregularidade autônoma, funciona como fase ou meio para a consecução da 'não comprovação da aplicação dos recursos', havendo clara relação de interdependência entre essas condutas.
28.	Dessa forma, recaindo a duas ocorrências num mesmo gestor, deve prevalecer a pena do delito mais grave, qual seja, a multa do art. 57 da Lei 8.443/92.
CONCLUSÃO
29.	Diante da revelia da Atual Assessoria e Consultoria Ltda. (CNPJ 96.499.231/0001-60 e da Sra. Eliana Aparecida de Almeida (CPF XXX.178.938-XX) e inexistindo nos autos elementos que permitam concluir pela ocorrência de boa-fé ou de outros excludentes de culpabilidade nas condutas pessoais e dos dirigentes, propõe-se que suas contas sejam julgadas irregulares e que sejam condenadas em débito, além da multa prevista no art. 57 da Lei 8.443/92.
PROPOSTA DE ENCAMINHAMENTO
30.	Diante do exposto, submetemos os autos à consideração superior, propondo ao Tribunal:
	a) considerar revéis a Atual Assessoria e Consultoria Ltda. (CNPJ 96.499.231/0001-60 e a Sra. Eliana Aparecida de Almeida (CPF XXX.178.938-XX) , para todos os efeitos, dando-se prosseguimento ao processo, com fulcro no art. 12, § 3º, da Lei n. 8.443/92;
	b) julgar irregulares, nos termos dos arts. 1º, inciso I, 16, inciso III, alínea 'a' e 'b', § 2º, da Lei 8.443/1992 c/c os arts. 19 e 23, inciso III, da mesma Lei, e com arts. 1º, inciso I, 209, inciso I e II, 210 e 214, inciso III, do Regimento Interno/TCU, as contas da Atual Assessoria e Consultoria Ltda. (CNPJ 96.499.231/0001-60 e da Sra. Eliana Aparecida de Almeida (CPF XXX.178.938-XX) , condenando-os, solidariamente, ao pagamento da importância a seguir especificada, atualizada monetariamente e acrescida dos juros de mora, calculada a partir da data discriminada até a data do efetiva quitação do débito, fixando-lhe o prazo de quinze dias, para que comprovem, perante o Tribunal, o recolhimento das referidas quantias aos Fundo Nacional de Cultura, nos termos do art. 23, inciso III, alínea 'a', da citada lei;
	DATA
	VALOR (R$) 

	26/4/2010
	20.000,00

	1/7/2010
	100.000,00

	15/12/2010
	10.000,00

	30/12/2010
	20.800,00

	18/7/2011
	50.000,00

	29/7/2011
	50.000,00

	c) aplicar à Atual Assessoria e Consultoria Ltda. (CNPJ 96.499.231/0001-60 e à Sra. Eliana Aparecida de Almeida (CPF XXX.178.938-XX) ,  individualmente, a multa prevista no art. 57 da Lei 8.443/1992 c/c o art. 267 do RI/TCU, fixando-lhe o prazo de quinze dias, a contar da notificação, para que comprove (m) , perante o Tribunal (art. 214, III, a, do Regimento Interno do TCU) , o recolhimento da dívida aos cofres do Tesouro Nacional, atualizada monetariamente desde a data do acórdão que vier a ser proferido por este Tribunal até a do efetivo recolhimento, se pagas após o vencimento, na forma da legislação em vigor;
 	d) autorizar, desde logo, a cobrança judicial das dívidas, caso não atendidas a notificação, na forma do disposto no art. 28, inciso II, da Lei 8.443/1992;
	e) autorizar também, desde logo, se requerido, com fundamento no art. 28, inciso I, da Lei 8.443, de 1992 c/c o art. 217, §§ 1º e 2º do Regimento Interno, o parcelamento da (s) dívida (s) em até 36 parcelas, incidindo sobre cada parcela, corrigida monetariamente, os correspondentes acréscimos legais fixando- lhe o prazo de quinze dias, a contar do recebimento da notificação, para comprovar perante o Tribunal o recolhimento da primeira parcela, e de trinta dias, a contar da parcela anterior, para comprovar os recolhimentos das demais parcelas, devendo incidir sobre cada valor mensal, atualizado monetariamente, os juros de mora devidos, no caso do débito, na forma prevista na legislação em vigor, alertando os responsáveis de que a falta de comprovação do recolhimento de qualquer parcela importará o vencimento antecipado do saldo devedor, nos termos do § 2º do art. 217 do Regimento Interno deste Tribunal;
	f) enviar cópia do Acórdão a ser prolatado, bem como do Relatório e do Voto que o fundamentarem ao Procuradoria da República no Estado de São Paulo, nos termos do § 3º do art. 16 da Lei 8.443/1992 c/c o § 7º do art. 209 do Regimento Interno do TCU, para adoção das medidas cabíveis;
	g) enviar cópia do Acórdão que vier a ser proferido ao Ministério da Cidadania e aos responsáveis, para ciência, informando que a presente deliberação, acompanhada do Relatório e do Voto que a fundamenta, está disponível para a consulta no endereço www.tcu.gov.br/acordaos, além de esclarecer que, caso requerido, o TCU poderá fornecer sem custos as correspondentes cópias, de forma impressa.
h) informar à Sra. Eliana Aparecida de Almeida (CPF XXX.178.938-XX que em caso de demonstração, em sede de recurso, da boa e regular aplicação dos valores impugnados, elidindo o débito total e, consequentemente, a multa prevista no art. 57 da Lei 8.443/1992, poderá o Tribunal reaplicar a multa prevista no art. 58, inciso II do mesmo diploma lei, antes absorvida pela primeira."
É o relatório.

não há.

Procuradora-geral Cristina Machado da Costa e Silva.

TOMADA DE CONTAS ESPECIAL. AUSÊNCIA DE PRESTAÇÃO DE CONTAS. REVELIA. CONTAS IRREGULARES. DÉBITO. MULTA.

TOMADA DE CONTAS ESPECIAL (TCE)

Secretaria de Controle Externo de Tomada de Contas Especial (SecexTCE).

Trata-se de tomada de contas especial instaurada pelo Ministério da Cultura - MinC em desfavor da Atual Assessoria e Consultoria Ltda. e de sua dirigente, Eliana Aparecida de Almeida, em virtude da não comprovação da boa e regular gestão de recursos captados mediante incentivo fiscal da Lei Rouanet, em face de omissão no dever de prestar contas dos recursos destinados ao Pronac 09-6761 - "Coro Viva Voz", que visou à formação do Coro Viva Voz, constituído por jovens com idade variando entre 14 e 24 anos.
Diante da revelia da Atual Assessoria e Consultoria Ltda. e Eliana Aparecida de Almeida frente às citações expedidas nestes autos, a unidade instrutiva desta Corte entendeu não existirem nos autos elementos que permitissem concluir pela ocorrência de boa-fé ou de outros excludentes de culpabilidade nas condutas dos responsáveis. Assim, propôs que suas contas fossem julgadas irregulares, com condenação em débito e multa prevista no art. 57 da Lei 8.443/92; tal proposta foi acompanhada pelo Ministério Público junto ao TCU.
Compulsando os autos, verifiquei que os responsáveis receberam R$ 250.800,00 de recursos públicos ao longo dos anos de 2010 a 2011. Apesar de o Ministério da Cultura ter solicitado a prestação de contas pelos recursos repassados, os responsáveis não a apresentaram; no âmbito do TCU, foram citados, e não compareceram aos autos.
Ressalto que a pretensão punitiva do TCU, conforme o Acórdão 1441/2016-TCU-Plenário, que uniformizou a jurisprudência acerca dessa questão, se subordina ao prazo geral de prescrição indicado no art. 205 do Código Civil, que é de 10 anos, contado da data de ocorrência da irregularidade sancionada, nos termos do art. 189 daquele diploma legal, sendo tal prazo interrompido pelo ato que ordenar citação, audiência ou oitiva do responsável. No caso em exame, não ocorreu a prescrição, uma vez que a omissão da prestação de contas ocorreu em 1º/2/2012 e o ato de ordenação da citação, em 16/5/2019.
Em processos em que a parte interessada não se manifesta acerca das irregularidades imputadas, não há elementos para, efetivamente, serem aferidos e a partir dos quais reconhecer a ocorrência de boa-fé na conduta dos responsáveis, podendo este Tribunal, desde logo, proferir o julgamento de mérito pela irregularidade das contas.
Dessa forma, deve-se considerar os responsáveis revéis, nos termos do art. 12, §3º, da Lei 8.443/1992, julgar suas contas irregulares, condenar-lhes solidariamente ao débito apurado e aplicar-lhes multa individual de aproximadamente 40% do débito atualizado, ante a gravidade da ausência de prestação de contas, que afronta um dos pilares da democracia.
	Ante o exposto, VOTO por que seja aprovada a minuta de deliberação que submeto a este Colegiado.
TCU, Sala das Sessões Ministro Luciano Brandão Alves de Souza, em 11 de fevereiro de 2020.
ANA ARRAES 
Relatora